【裁判字號】    95,台上,2516
【裁判日期】    950511
【裁判案由】    貪污
【裁判全文】
最高法院刑事判決            九十五年度台上字第二五一六號
    上  訴  人  甲○○
                        號
                乙○○
                        61號.
上列上訴人等因貪污案件，不服台灣高等法院台中分院中華民國
九十四年三月十五日第二審更審判決（九十三年度上更(一)字第二
三一號，起訴案號：台灣彰化地方法院檢察署九十年度偵字第四
四二四、四七一六號），提起上訴，本院判決如下：
    主  文
原判決撤銷，發回台灣高等法院台中分院。
    理  由
本件原判決認定上訴人甲○○自民國八十三年三月一日起至九十
一年二月二十八日止，擔任彰化縣鹿港鎮鎮長；上訴人乙○○原
擔任彰化縣鹿港鎮公所里幹事，於八十七年下半年起，調至鹿港
鎮公所建設課辦理都市計畫及工程發包業務，均係依法令從事公
務之人員。鄒國祥、楊明儒為台中縣大里市○○路一００巷二一
號之新昱郁工業股份有限公司（下稱新昱郁公司）之董事長、總
經理。彰化縣政府於八十八年四月間，函轉台灣省政府教育廳同
意核撥彰化縣鹿港鎮公所新台幣（下同）一千二百萬元，用以辦
理彰化縣彰濱工業區○○○道購置龍舟比賽用之水道浮筒工程，
乙○○負責該工程之發包業務，甲○○為該鎮鎮長，均係經辦上
開公用工程之人員，甲○○為求順利辦理上開工程，乃向楊明儒
查詢有關浮筒工程之相關事宜，鄒國祥、楊明儒為爭取此項工程
，竟共同基於意圖影響決標價格及獲取不當利益，以協議使廠商
不為價格競爭之犯意聯絡，藉由利用陪標廠商投標之方式取得上
開工程獲利。惟因新昱郁公司經營不善，不適宜參與投標，遂於
八十八年十月間，由鄒國祥在台中市○○路○段一七三巷二弄三
號，另行新設立永喻企業有限公司（下稱永喻公司），由不知情
之鄒國祥之弟充當名義董事長，由鄒國祥擔任實際負責人，楊明
儒則擔任技術顧問。彰化縣鹿港鎮公所嗣於八十九年三月十三日
，公告辦理「鹿港鎮○○○道龍舟競賽設施工程」招標事宜，鄒
國祥及楊明儒除以永喻公司為欲得標廠商外，另以名義負責人為
陳淑燕之東郃實業股份有限公司（下稱東郃公司）為陪標廠商之
一，並向珀麟企業股份有限公司（下稱珀麟公司）借用資料充為
另一陪標廠商，由高仙珀配合提供珀麟公司相關資料予楊明儒。
另由楊明儒以電話向不知情之游俊生借得二百二十萬元，用以支
付參與投標之押標金等相關費用。鄒國祥、楊明儒隨即於八十九
年三月二十九日，以永喻、珀麟、東郃三家公司參與投標，由永
喻公司以一千零五十六萬七千三百五十三元得標承包本件工程。
甲○○知悉上開工程決標後，明知該工程開標均照法令行事，廠
商並無行賄官員之意圖，鎮公所承辦人員亦無收取回扣之不正常
舉止，民意代表地方人士更未施壓關切該工程，竟意圖為自己不
法之所有，以電話通知乙○○至鎮長室，告知其立即前往台中縣
大里市○○路新昱郁公司，向鄒國祥、楊明儒二人索取二百萬元
款項，乙○○明知如無原因事實而向廠商收取款項係違法之事，
惟因甲○○平日對其多所照顧，乃基於共同索取不法款項之犯意
，於當日前往新昱郁公司向楊明儒訛稱：有許多民意代表介入關
心，若不給付該款項，日後工程將很難進行，驗收亦會有困難云
云，然因要求之二百萬元過鉅而為楊明儒當場拒絕，乙○○遂返
回鹿港鎮公所，向甲○○說明，同日十五時許，乙○○再度折返
新昱郁公司向楊明儒表示可降為一百七十萬元等語，楊明儒以電
話告知鄒國祥返回公司處理，然鄒國祥以公司財務確有困難為由
，再度拒絕乙○○所提一百七十萬元款項，乙○○遂至公司外以
電話向甲○○報告，幾經折衝，永喻公司之實際負責人鄒國祥陷
於錯誤，誤以為確有民意代表施壓關切，為求工程如期施工，乃
同意給付一百萬元，甲○○本要求乙○○當日即攜回該款項，然
鄒國祥、楊明儒告稱目前沒錢須時間籌措，待籌得後再以電話聯
繫交付。嗣鄒國祥於八十九年四月十日，向游俊生借得一百萬元
，於同日由楊明儒以電話聯繫乙○○，約於彰化縣鹿港鎮○○路
旁之「麥當勞速食店停車場」交款，鄒國祥、楊明儒與乙○○在
上開約定地點見面後，由楊明儒將裝有一百萬元現金之紅色手提
紙袋交予乙○○，乙○○隨即驅車前往彰化縣福興鄉○○路○段
三三八號甲○○住處，將該一百萬元交予甲○○收受。鄒國祥並
囑其公司會計余孟樺於帳簿上為相關之記載，嗣經查扣得該帳簿
而查悉上情等情。因而撤銷第一審關於上訴人二人部分之判決，
改判論處上訴人二人共同依據法令從事公務之人員，利用職務上
之機會詐取財物罪刑，固非無見。
惟查：(一)、有罪判決書所記載之犯罪事實，為論罪科刑適用法律
之基礎，故凡與適用法令有關之重要事項，必須詳加認定，明確
記載，然後於理由內敘明認定犯罪事實所憑之證據及認定之理由
，始足為適用法令之依據。又共同正犯，包括同謀犯及實施正犯
之共同正犯，均應在共同之犯罪計畫內，亦即犯意聯絡範圍內，
由其中一部分人實施犯罪之行為，或各自分擔犯罪行為之一部分
，而有相互利用他人之行為，遂行其犯罪之目的，始克相當。原
判決事實欄記載：……甲○○知悉上開工程決標後，明知該工程
開標均照法令行事，廠商並無行賄官員之意圖，鎮公所承辦人員
亦無收取回扣之不正常舉止，民意代表地方人士更未施壓關切該
工程，竟意圖為自己不法之所有，以電話通知乙○○至鎮長室，
告知其立即前往台中縣大里市○○路新昱郁公司，向鄒國祥、楊
明儒二人索取二百萬元款項，乙○○明知如無原因事實而向廠商
收取款項係違法之事，惟因甲○○平日對其多所照顧，乃基於共
同索取不法款項之犯意，於當日前往新昱郁公司向楊明儒訛稱：
有許多民意代表介入關心，若不給付該款項，日後工程將很難進
行，驗收亦會有困難云云，……幾經折衝後，永喻公司之實際負
責人鄒國祥陷於錯誤，誤以為確有民意代表施壓關切，為求工程
如期施工，而支付一百萬元與乙○○轉交與甲○○等情。其就甲
○○究係基於何種犯意，要求乙○○向鄒國祥、楊明儒二人索取
二百萬元，及甲○○對乙○○嗣向楊明儒訛稱：有許多民意代表
介入關心，若不給付該款項，日後工程將很難進行，驗收亦會有
困難等情，究竟是否事先知情而與乙○○有共同之犯意聯絡，抑
係乙○○嗣後另行起意自行向楊明儒為上開訛詐等情，所為之認
定記載不盡明確。而上情與本件事實如何及如何為法律之適用攸
關，自應詳予調查釐清明確認定記載，原審就上情未詳予調查釐
清明確認定記載，不足為適用法律之依據，本院無從判斷其適用
法律是否有當，尚有未合。(二)、依法應於審判期日調查之證據雖
已調查，而其內容未明瞭者，即與未經調查無異，如遽行判決，
仍屬應於審判期日調查之證據而未予調查，尚不得遽對被告為有
利或不利之認定。又貪污治罪條例第五條第一項第二款利用職務
上之機會詐取財物罪，就詐取財物之要件言，與刑法詐欺罪相同
，即必須行為人意圖為自己或第三人不法之所有，以詐術使人陷
於錯誤而將本人或第三人之物交付為要件。原判決事實欄記載：
……乙○○即向楊明儒訛稱：有許多民意代表介入關心，若不給
付該款項，日後工程將很難進行，驗收亦會有困難云云，……嗣
幾經折衝後，永喻公司之實際負責人鄒國祥陷於錯誤，誤以為確
有民意代表施壓關切，為求工程如期施工，乃同意並與楊明儒交
付一百萬元予乙○○，由乙○○轉交予甲○○等情。然鄒國祥於
檢察官偵查中供稱：……乙○○回說：「如果不給，你工程也很
難進行」，後來乙○○又向楊明儒說降到一百萬元，伊想說花錢
消災，拿一百萬元（原判決第十二頁第十八至十九行）……開標
完二至三天，鎮長甲○○派乙○○到大里市，伊不在公司，施向
楊明儒說：「鎮長說要二百萬元」，伊說這樣太狠了，表示不做
也可，後來施就走了，經二至三小時，又折返找楊明儒談，說降
為一百七十萬元，楊明儒叫伊回來，伊也拒絕，說「寧可不做」
，施還說你若不給，工程會很難做，伊說：「我是合法得標，有
何不好做」，施後來打電話與楊明儒聯絡，說降為一百萬元，伊
才同意（原判決第十三頁第二至七行），……一百萬元是工程回
扣，並非政治獻金（原判決第十三頁第十一至十二行）；於第一
審審理中供稱：主要還是為了息事寧人，不是心甘情願（原判決
第十四頁第九行）；於原審供稱：在伊等得標的第三天，乙○○
就到公司要去拿錢，伊問施要拿什麼錢，施問伊這是什麼錢不懂
嗎，伊說不懂，施就說有民代及地方人士關心……伊告訴施，伊
不會付這筆錢，乙○○說那一百十萬元的保證金會被沒收，伊說
這個工程是合法得標的，渠會尋求法律途徑解決。當時公司的經
濟非常差，伊與楊明儒談，因為保證金也是向人家借來的，為了
工程能夠順利進行，伊等無奈的籌一百萬元給他們……（原判決
第十五頁第一至七行）等情，苟屬無訛。則鄒國祥是否因乙○○
訛稱：有許多民意代表介入關心，若不給付該款項，日後工程將
很難進行，驗收亦會有困難云云，致陷於錯誤，誤以為確有民意
代表施壓關切，為求工程如期施工，乃同意並與楊明儒交付一百
萬元予乙○○，由乙○○轉交予甲○○，非無疑義，仍待調查釐
清。而上情與本件事實如何及如何為法律之適用攸關，自應詳予
調查釐清論述說明。原審就上情未詳予調查釐清論述說明，逕論
上訴人二人共同依據法令從事公務之人員，利用職務上之機會詐
取財物罪刑，尚嫌速斷，其審理猶有未盡。上訴人二人上訴意旨
指摘原判決不當，尚非全無理由。按第三審法院應以第二審判決
所確認之事實為判決基礎，刑事訴訟法第三百九十四條第一項前
段定有明文。原判決上述之違背法令，影響於事實之確定，本院
無可據以為裁判，應將原判決撤銷，發回原審法院更為審判。原
判決不另為無罪諭知部分，基於審判不可分之原則，併予發回，
附此敘明。
據上論結，應依刑事訴訟法第三百九十七條、第四百零一條，判
決如主文。
中    華    民    國  九十五  年    五    月   十一   日
                      最高法院刑事第一庭
                          審判長法官  董  明  霈
                                法官  林  茂  雄
                                法官  張  祺  祥
                                法官  呂  永  福
                                法官  黃  正  興
      本件正本證明與原本無異
                                      書  記  官
中    華    民    國  九十五  年    五    月   十八   日
                                                      Y


司法院資訊處製作；財團法人民間司法改革基金會備份。
